---
title: "TP1_IAU2"
author: "Felipe Arteaga"
date: "2023-08-8"
output:
  html_document: default
  pdf_document: default
---


## **TRABAJO PRÁCTICO 1**
### Instrumentos de Analisis Urbano II


Para el primer ejercicio, decidí trabajar con los datos del STPB (Sistema de transporte público de bicicletas) de Buenos Aires, conocido popularmente como **Ecobici**, la que contiene información disponible de los recorridos en bicicleta de Febrero y Marzo del 2021. 
En base al *dataset*, se pretende identificar ¿cuales son las cinco estaciones de origen mas utilizadas en el horario pico de la mañana y de la tarde durante las primeras quincenas de febrero y marzo?


##**1** Preparación espacio de trabajo

Para dar inicio al TP, se procede a instalar los *packages* y *librerías* necesarias para operar sobre la base de datos. 

```{r}
install.packages("tidyverse")
```

```{r}
library("tidyverse")
```


##**2** Explorar la informacion disponible del dataset


```{r}
recorridos_bicicletas_feb21_mar21<-read.csv("data/recorridos_bicicletas_febrero21_marzo21.csv",stringsAsFactors = TRUE,encoding="UTF-8")
```

El dataset cuenta con **371075 registros, observaciones o filas** distribuidas en **23 campos o columnas**.
.
```{r}
dim(recorridos_bicicletas_feb21_mar21)
```
Podemos saber los nombres de las 23 columnas como se puede ver en el siguiente paso:

```{r}
names(recorridos_bicicletas_feb21_mar21)
```
Cuentan con información importante para poder determinar los recorridos y a futuro poder mapear la información como la que se puede ver a continuación de forma resumida:

- ID de la observación,
- ID del usuario,
- Fecha y hora de viaje O-D,
- Nombre de las estaciones O-D,
- Ubicación (dirección física y datos georreferenciales como latitud y longitud),
- Distancia lineal recta del recorrido.

Podemos ver en la siguiente tabla una muestra de los primeras 5 observaciones del dataset:

```{r}
head(recorridos_bicicletas_feb21_mar21,5)
```
Decidi realizar un resumen estadístico de la información como se puede ver:

```{r}
summary(recorridos_bicicletas_feb21_mar21)
```
Podemos detectar algunos detalles: 

- Los datos son del mes de febrero y de la primera quincena de marzo.
- La fuente de todas las observaciones es <https://data.buenosaires.gob.ar>
- En la primera quincena de Febrero se realizaron más viajes que en la de Marzo.
- El viaje promedio fue de 2180 metros o 2,18 Km.
- El viaje más extenso fue de 14462 metros o 14,5 Km. aprox.

##**3**. En base al análisis general decidi ahondar más en las 10 Estaciones de origen más usadas en el periodo de estudio:

```{r}
summary(recorridos_bicicletas_feb21_mar21$nombre_estacion_origen,11)
```
1. <span style="color:red">**Pacífico**</span>
2. <span style="color:red">**Parque Centenario**</span>
3. <span style="color:red">**Godoy Cruz y Libertador**</span>
4. Barrancas de Belgrano
5. Plaza Bolivia
6. Carlos Gardel
7. Plaza Italia
8. Congreso
9. Yatay
10. Instituto  Leloir

Por otro lado, las 10 Estaciones de destino más utilizadas fueron:

```{r}
summary(recorridos_bicicletas_feb21_mar21$nombre_estacion_destino,11)
```
1. <span style="color:red">**Godoy Cruz y Libertador**</span>
2. <span style="color:red">**Parque Centenario**</span>
3. <span style="color:red">**Pacífico**</span>
4. Barrancas de Belgrano
5. Plaza Bolivia
6. Carlos Gardel
7. Congreso
8. Constitución
9. Yatay 
10. Parque Las Heras

De ambos rankings se podría determinar que las estaciones más usadas durante Febrero y la primera quincena de Marzo fueron la de Pacífico, Parque Centenario y Godoy Cruz y Libertador sin importar el orden. Estas tres casualmente relacionadas por la proximidad a espacios recreativos aunque la de Pacífico puede tener un vinculo de intermodalidad.


##**4**. A continuación voy a desarrollar una serie de funciones para profundizar el análisis de la base de datos de O-D.

Procedo a filtrar los horarios de origen correspondientes a las horas pico de la mañana (8 a 10) y de la tarde (16 a 18). Se tuvieron en cuenta los viajes cuyos horarios se iniciaron dentro de los intervalos de horas pico, de lunes a viernes. También se excluyo la segunda quincena de febrero a fin de poder comparar solamente las primeras de febrero y marzo. 

```{r}
filtro_pico_am_pm <- filter(recorridos_bicicletas_feb21_mar21, hora_origen %in% c("8", "9", "16", "17")& quincena_origen!="2º Quincena Febrero" & !(dia_origen%in%c("Saturday", "Sunday")))
```

```{r}
summary(filtro_pico_am_pm)
```


Finalmente, podemos ver que las primeras cinco estaciones de origen mas utilizadas en el horario pico de la mañana y de la tarde durante las primeras quincenas de febrero y marzo fueron las siguientes: 


1. <span style="color:red">**Parque Centenario**</span>
2. <span style="color:red">**Pacifico**</span>
3. <span style="color:red">**Congreso**</span>
4. Carlos Gardel
5. Constitución






